【裁判字號】    97,審訴,1450
【裁判日期】    971231
【裁判案由】    確認抵押權不存在
【裁判全文】
臺灣臺北地方法院民事判決            97年度審訴字第1450號
原      告  乙○○
訴訟代理人  甲○○
被      告  丙○○○
上列當事人間確認抵押權不存在事件，本院於中華民國97年12月
24日言詞辯論終結，判決如下：
    主  文
確認被告就原告所有坐落台北市○○區○○段四小段四二、四二
之一、五一、五一之一及五一之二地號五筆土地，權利範圍各為
全部，於民國六十二年二月二十七日向台北市建成地政事務所設
定登記新台幣貳佰伍拾萬元之抵押權（收件字號：雙園字○○九
五二○號）所擔保之債權不存在。
被告應將前項抵押權設定登記塗銷。
訴訟費用新台幣貳萬伍仟柒佰伍拾元由被告負擔。
    事實及理由
甲、程序部分：
    按因不動產之物權或其分割或經界涉訟者，專屬不動產所在
    地之法院管轄，民事訴訟法第10條第1項定有明文。查原告
    係依物上請求權請求被告塗銷坐落於台北市○○區○○段四
    小段42、42-1、51、51-1及51-2地號五筆土地上之抵押權設
    定登記，自係因不動產之物權涉訟，而應專屬不動產所在地
    之本院管轄。至其另請求確認抵押債權不存在之訴，雖不在
    專屬管轄之列，然此訴與前開之訴密切相關，不宜與之割裂
    分由不同法院管轄，是應一併由台灣台北地方法院管轄，則
    本院自有管轄權，合先敘明。
乙、實體部分：
一、原告起訴主張：爰訴外人李厚慶（已歿）於民國62年間提供
    當時為其所有坐落於台北市○○區○○段四小段42、42-1、
    51、及51-2地號五筆土地（下稱系爭土地），向台北市地政
    事務所設定抵押權（下稱系爭抵押權）登記予被告，以擔保
    被告新台幣（下同）250萬元債權，並約定系爭抵押權存續
    期間自62年1月3日起至63年1月2日止，清償日則為63年1月2
    日。嗣李厚慶於62年2月1日死亡，李厚慶之繼承人將系爭土
    地出售予伊並辦妥所有權移轉登記。惟被告自清償日以迄未
    見被告行使系爭抵押權，況被告系爭抵押債權已於78年1月2
    日因15年時效期間之經過而罹於消滅，系爭抵押權復經5年
    之除斥期間亦因未實行而於83年1月2日消滅，惟被告系爭抵
    押權迄未辦理塗銷，已侵害原告系爭土地所有權之完整，被
    告應塗銷系爭抵押權登記等語，爰依法訴請確認系爭土地設
    定之抵押權擔保之債權不存在，並請求被告塗銷該抵押權登
    記等情，並聲明：如主文第1、2項所示。另提出土地登記簿
    謄本、戶籍謄本等件為證。
二、被告則以：伊當初找不到人才沒有行使抵押權。伊當初借款
    為136萬餘元多。伊當初繳了很多稅金，我們只是不想打官
    司，所以沒有告他等語，資為抗辯。
三、得心證之理由：
（一）按確認法律關係之訴，非原告有即受確認判決之法律上利
      益者，不得提起之，民事訴訟法第247條第1項前段定有明
      文。所謂即受確認判決之法律上利益，須因法律關係之存
      否不明確，致原告在私法上之地位有受侵害之危險；亦即
      原告主觀上認其在法律上之地位有不安之狀態存在，而此
      種不安之狀態得以對於被告之確認判決除去者即屬之。查
      ，本件原告主張其為系爭土地所有權人，而系爭土地抵押
      債權已不存在，惟系爭抵押權尚未塗銷，抵押權名義人尚
      登記為被告，已侵害原告對系爭土地所有權之完整等語，
      原告主張此種不安之狀態，得以確認判決加以除去，是原
      告提起本件確認之訴於法有據，應予准許。
（二）復按，以抵押權擔保之請求權雖經時效消滅，債權人仍得
      就其抵押物取償，固為民法第145條第1項所明定。然抵押
      權人於消滅時效完成後，如長期不實行其抵押權，不免將
      使權利狀態永不確定，有害於抵押人之利益。故民法第
      880條乃規定「以抵押權擔保之債權，其請求權已因時效
      而消滅，如抵押權人，於消滅時效完成後，五年間不實行
      其抵押權者，其抵押權消滅。」。故抵押權因其所擔保債
      權之請求權消滅時效完成及上開除斥期間之經過，即歸於
      消滅。經查，本件被告為抵押權人，然依據土地登記謄本
      所載，系爭抵押權所擔保之債權清償日期為63年1月2日，
      迄今已逾34年，被告所辯稱其因不希望以訴訟方式行使權
      利，然其請求權既因15年間不行使而消滅，被告於消滅時
      效完成後五年間即至83年1月2日前未實行其抵押權，其抵
      押權亦已消滅。從而，原告訴請確認系爭抵押權不存在並
      請被告塗銷系爭抵押權登記為有理由，應予准許。
四、本件訴訟費用，確定如主文第3項所示之金額。
五、訴訟費用負擔之依據：民事訴訟法第78條。
中    華    民    國    97    年    12    月    31    日
                  民事第六庭    法  官  黃柄縉
以上正本係照原本作成
如對本判決上訴，須於判決送達後20日內向本院提出上訴狀
中    華    民    國    97    年    12    月    31    日
                                書記官  蔡凱如


司法院資訊處製作；財團法人民間司法改革基金會備份。
